臺灣板橋地方法院民事判決　　　　　100年度家簡字第169號
原　　　告　新光行銷股份有限公司
法定代理人　李明新
訴訟代理人　吳國興
被　　　告　江文炤
兼　上一人
訴訟代理人　謝健全
上列當事人間請求宣告夫妻分別財產制事件，本院於民國100年
11月2日言詞辯論終結，判決如下：
    主  文
被告謝健全與被告江文炤間之夫妻財產制改用分別財產制。
訴訟費用由被告負擔。
    事實及理由
一、原告起訴主張：被告謝健全積欠原告信用卡款項，經原告取
    得鈞院100 年度司促字第14456 號支付命令暨確定證明書，
    被告尚積欠原告債務新臺幣141,753 元，及其中87,628元部
    分自民國97年1 月28日起至清償日止，按年息百分之19.71
    計算之利息，暨按上開利息總額百分之十計算之違約金，並
    賠償督促程序費用500 元。原告多次催請被告清償，被告皆
    置若未聞，嗣原告向鈞院聲請對被告謝健全強制執行，因執
    行無效而發給鈞院100 年度司執字第93346 號債權憑證。原
    告另查調被告謝健全之國稅局所得及財產歸屬清單，亦無任
    何財產所得，而被告謝健全與被告江文炤為夫妻，婚姻關係
    現仍存續中，並未約定夫妻財產制，應以法定財產制為其夫
    妻財產制，為執行被告謝健全對其配偶江文炤所得主張之剩
    餘財產分配請求權，爰依民法第1011條規定，訴請賜准判決
    宣告被告謝健全與被告江文炤間之夫妻財產制改用分別財產
    制等語。並聲明：如主文所示。
二、被告答辯：
(一)原告未依法聲請「扣押」，不符民法第1011條要件：
    依原告起訴狀所載，原告僅取得被告謝健全之執行名義，尚
    未對被告謝健全聲請強制執行為「扣押」之動作，與民法第
    1011條規定之要件不符，故在原告未依法辦理扣押前，不得
    為本件聲請，是原告之聲請無理由。
(二)被告謝健全並無藉登記夫妻財產制之方式逃避債權人之強制
    執行：
    被告謝健全對原告所負債務約發生於民國92年間，惟被告二
    人目前居住「新北市○○區○○街11巷6 弄4 號3 樓」之不
    動產，係被告江文炤於81年間購買，該房屋係於借款前10餘
    年所購買，被告謝健全顯無藉登記夫妻財產制之方式，逃避
    原告強制執行之情事，原告自不得代位行使夫妻剩餘財產分
    配請求權，否則不符合法安定性及公平性原則，臺灣臺北地
    方法院100 年度家訴字第211 號判決可參照。
(三)原告無法代位主張剩餘財產分配請求權，故本件原告無保護
    必要：
  1.被告謝健全目前名下無不動產，亦無車子，存款約僅100 元
    。被告謝健全於婚姻關係期間，工作不順利，轉至中國大陸
    投資小吃及經營商店等生意，結果虧損連連，被告謝健全積
    欠被告江文炤債務達新臺幣3,498,000 元，故被告謝健全對
    被告江文炤並無剩餘財產分配請求權存在，欠款明細如下：
    (1)95年3月江文炤向新光人壽保險股份有限公司借款165萬元
      作生意，並以被告江文炤名下「新北市○○區○○街11巷
      6弄4號3樓」之不動產設定抵押權198萬元，該等款項全部
      為被告謝健全借用至中國大陸經商，結果虧損無法歸還。
    (2)被告謝健全自民國89年即無工作及收入，自89年起被告謝
      健全之父親（今年84歲）的生活費每月5,000 元，12年共
      計72萬元，均係被告謝健全向被告江文炤借款給付。
    (3)被告二人育有2名子女，就讀高中3年、大學4年共計7年的
      生活費，依一般社會經驗及平均家庭收支紀錄，每人每月
      約6,000 元，二人共計1,008,000 元（6,000 元×2 人×
      12月×7 年），均係被告謝健全向被告江文炤借款支付。
    (4)被告謝健全自95年3月至今之勞健保費用每月約2,000元，
      60月共計12萬元，均由被告江文炤借予被告謝健全方得繳
      納費用以享健保。
  2.又被告江文炤名下具有價值之資產，僅現居住之「新北市○
    ○區○○街11巷6弄4號3 樓」不動產，依該不動產之登記謄
    本顯示面積僅有84平方公尺，且該屋係20餘年老屋，位居新
    北市樹林區工業住宅，價值約市價300 萬元左右，其上又有
    新光人壽保險股份有限公司198 萬元之最高限額抵押權存在
    ，倘被告謝健全對被告江文炤有剩餘財產分配請求權存在，
    請求之金額應不超過該不動產價值300 萬元之一半即150 萬
    元，而被告謝健全積欠被告江文炤之債務高達3,498,000 元
    ，被告江文炤本有權主張抵銷而無庸給付。
(四)綜上，本件被告謝健全日後對被告江文炤並無剩餘財產分配
    請求權存在或因抵銷而消滅，是原告無法因代位主張剩餘財
    產分配請求權而獲得任何利益，足徵本件原告所請，洵無保
    護必要，應予駁回等語。並聲明：請求駁回原告之訴。
三、查，原告主張之前揭事實，業據原告提出本院100年度司促
    字第14456號支付命令暨確定證明書影本、本院100年度司執
    字第93346 號債權憑證影本、國稅局財產歸屬資料清單及99
    年度綜合所得稅各類所得資料清單影本、戶籍謄本、法院未
    受理被告聲請辦理夫妻財產制契約登記之網站查詢畫面等件
    為證。
    依原告提出之本院100 年度司執字第99346 號債權憑證所示
    ，係本院於100 年10月14日核發予原告，其上記載執行結果
    為「因債務人（本案被告謝健全）現無財產可供執行，致未
    能執行。依強制執行法第27條規定發給債權憑證，俟發現債
    務人有可供強制執行之財產時，得提出本憑證聲請再予強制
    執行。」。又原告據以聲請強制執行之執行名義為本院100
    年度司促字第14456 號支付命令及確定證明書正本，支付命
    令內容為：「一、債務人（本案被告謝健全）應向債權人（
    本案原告）給付新臺幣（下同）壹拾肆萬壹仟柒佰伍拾元
    ，及其中捌萬柒仟陸佰貳拾捌元部分自民國九十七年一月二
    十八日起至清償日止，按年息百之十九點七一計算之利息，
    暨按上開利息總額百分之十計算之違約金。並賠償督促程序
    費用伍佰元，否則應於本命令送達後二十日之不變期間內，
    向本院司法事務官提出異議。二、債權人請求之原因事實如
    債權人聲請狀所載。三、如債務人未於第一項期間內提出異
    議，本命令與確定判決有同一效力。」。被告謝健全亦坦承
    積欠原告債務、被告謝健全名下無任何財產而僅有存款100
    元之情。
    依上開調查，原告已取得對被告謝健全的執行名義並經聲請
    強制執行，惟因被告謝健全無任何財產可供執行，故執行無
    結果，經本院執行處發給原告債權憑證；雖被告謝健全抗辯
    原告未經「扣押」程序，惟被告謝健全名下無任何財產可供
    執行，法院執行處實際上無法執行「扣押」程序，故認被告
    謝健全所辯不足為取。
    被告其餘所辯，全屬被告二人間法定財產制消滅後之夫妻剩
    餘財產分配權之金額計算問題，核與本件宣告夫妻財產制無
    涉，是被告前開辯駁，均無理由。
四、按夫妻未以契約訂立夫妻財產制者，除本法另有規定外，以
    法定財產制為其夫妻財產制；債權人對於夫妻一方之財產已
    為扣押，而未得受清償時，法院因債權人之聲請，得宣告改
    用分別財產制，民法第1005條、第1011條分別定有明文。而
    所謂未得受清償，包括全無可扣押之物或所扣押之物數量不
    足及所扣押之財產不足清償該為扣押之債權人債權等情形，
    復有最高法院89年度台上字第854 號判決可資參照。
五、本件原告為被告謝健全之債權人，原告已對被告謝健全實施
    強制執行，但因被告謝健全無任何財產可供執行，故強制執
    行無效果，已如前述，則原告依前揭民法規定聲請宣告被告
    夫妻二人改用分別財產制，洵屬有據，應予准許。
六、訴訟費用負擔之依據：民事訴訟法第78條、第85條第1項。
中    華    民    國    100   年    11    月    30    日
                  家事法庭  法  官  黃惠瑛
以上正本係照原本作成。
如對本判決上訴，須於判決送達後20日之不變期間內，向本院提
出上訴狀。
中    華    民    國    100   年    11    月    30    日
                            書記官  張美玉